臺灣士林地方法院民事判決
　　　　　　                        107年度重家訴字第1號
原      告  陳嘉萬  
訴訟代理人  郭睦萱律師
            陳彥蓁律師
被      告  陳嘉謨  
            洪綉鳳  
            陳麗雪  

兼  上二人
訴訟代理人  陳文振  

上列當事人間確認遺囑無效事件，本院於民國107 年9 月12日言
詞辯論終結，判決如下：
    主  文
確認兩造之被繼承人陳得昌於民國一０三年二月二十七日所立之
公證遺囑無效。
被告乙○○應將被繼承人陳得昌所遺如附表編號一至十及編號十
二所示之土地，以及編號十三至十五所示之建物，於民國一０七
年六月八日以遺囑繼承為原因所為之所有權移轉登記塗銷。
被告乙○○、丁○○應將被繼承人陳得昌所遺如附表編號十一所
示之土地，於民國一０七年六月八日以遺囑繼承為原因所為之所
有權移轉登記塗銷。
訴訟費用由被告負擔。
    事實及理由
壹、程序事項按數家事訴訟事件，或家事訴訟事件及家事非訟事
    件請求之基礎事實相牽連者，得向就其中一家事訴訟事件有
    管轄權之少年及家事法院合併請求，不受民事訴訟法第53條
    及第248條規定之限制。前項情形，得於第一審或第二審言
    詞辯論終結前為請求之變更、追加或為反聲請。又法院就家
    事事件法第41條第1 項至第3 項所定得合併請求、變更、追
    加或反請求之數宗事件，應合併審理、合併裁判。家事事件
    法第41條第1 、2 項、第42條第1 項前段分別定有明文。查
    本件原告原起訴先位聲明：確認被繼承人陳得昌於民國103 
    年2 月27日所立之公證遺囑（下稱系爭遺囑）無效；備位聲
    明：確認原告對被繼承人陳得昌如附表所遺之不動產有10分
    之1 之特留分權利存在（見本院卷第10頁）。嗣於107 年6 
    月20日具狀追加請求先位聲明為：㈠確認系爭遺囑無效。㈡被
    告乙○○應將被繼承人陳得昌所遺如附表編號1 至10及編號12
    所示之土地，以及編號13至15所示之建物，於107 年6 月8 
    日以遺囑繼承為原因所為之所有權移轉登記塗銷。㈢被告乙○○、丁○○應將被繼承人陳得昌所遺如附表編號11所示之土地
    ，於107 年6 月8 日以遺囑繼承為原因所為之所有權轉登記
    塗銷；備位聲明：㈠確認原告對被繼承人陳得昌如附表所遺
    之不動產有10分之1 之特留分權利存在。㈡被告乙○○應將被
    繼承人陳得昌所遺如附表編號1 至10及編號12所示之土地，
    以及編號13至15所示之建物，於107 年6 月8 日以遺囑繼承
    為原因所為之所有權移轉登記塗銷。㈢被告乙○○、丁○○應將
    被繼承人陳得昌所遺如附表編號11所示之土地，於107 年6 
    月8 日以遺囑繼承為原因所為之所有權轉登記塗銷。揆諸上
    揭規定，本院自應准許聲請人所為前揭追加。
貳、實體事項
一、原告起訴主張：
  ㈠原告與被告丁○○、乙○○、戊○○為被繼承人陳得昌之子女，被
  告洪綉鳳為被繼承人陳得昌之配偶，被繼承人陳得昌於106 年1
   月29日病逝，原告及被告等共五人為陳得昌之法定繼承人，
  依法就被繼承人之遺產均各有5 分之1 之法定應繼分，合先敘
  明。㈡陳得昌逝世後，被告等4 人並未向原告提及辦理陳得昌
  遺產繼承登記乙事，故陳得昌所遺之附表不動產未辦理繼承登
  記；詎料，原告於106 年11月20日收到鈞院執行處函，命原告
  就被告丁○○於該執行案所提出之「被繼承人陳得昌103 年2 月
  27日所立之公證遺囑」（即系爭遺囑）影本表示意見，遂得知
  被告等欲持系爭遺囑主張權利，惟系爭遺囑內容係將被繼承人
  陳得昌所遺之附表不動產俱由被告丁○○、乙○○取得，實已侵害
  原告權利。再查，據系爭遺囑所載內容，被繼承人陳得昌當時
  已高齡89歲，且其晚年因心臟病、高血壓等疾病纏身，多次進
  出醫院加護病房急救，殊難想像可辦理系爭遺囑相關事宜，況
  原告與被繼承人父子情深，被繼承人陳得昌實無可能作出如此
  偏頗之遺產安排。㈢又系爭遺囑未由立遺囑人陳得昌口述遺囑
  意旨、見證人亦無實質見證，不符法定要件，應屬無效。細繹
  證人即見證人己○○證詞，並參酌公證人提供之當日錄影光碟（
  下稱系爭錄影光碟），顯見立遺囑日之過程僅有公證人宣讀之
  程序，並無立遺囑人陳得昌親自口述系爭遺囑內容之過程，此
  由上開證人己○○證詞：「到現場有打招呼，公證人有先出來一
  下，代書就給公證人要擬的東西，公證人就進去寫，寫完之後
  再唸給當事人聽。當時沒有公證人擬草稿這件事情。」可知，
  職此，本件公證遺囑並非由立遺囑人陳得昌向公證人口述遺囑
  ，而係僅由代書江素美提供草稿予公證人後、公證人「立即」
  依照草稿撰寫系爭公證遺囑，其後過程僅係公證人宣讀公證遺
  囑意旨，此應即系爭錄影光碟顯示之畫面；另系爭錄影光碟顯
  示立遺囑人陳得昌從頭到尾僅以非常細微之聲音說「嗯（錄影
  時間：00:22）」、「嘿（錄影時間：03:29）」、「好（錄影
  時間：03:34）」，全無立遺囑人陳得昌「口述」遺囑內容，
  互核證人己○○證述：「公證人講，陳得昌回答，整個過程都是
  這樣。」，顯見立遺囑當日、整個公證過程僅有公證人「宣讀
  」遺囑過程，無前階段立遺囑人在公證人前口述遺囑意旨由公
  證人筆記之法定程序，是以，系爭公證遺囑除未經立遺囑人陳
  得昌口授遺囑外，甚見證人亦無全程在場實質見證，不符法定
  要件，自屬無效。㈣再者，立遺囑人陳得昌並不認識公證人、
  見證人，且本件公證遺囑並非由其本人主動委由公證人甲○○辦
  理，是否出於被繼承人真意為之，容有疑義。依證人甲○○、己○○之證詞，系爭公證遺囑不論係委任、報價、撰擬遺囑草稿均
  係代書江素美與公證人聯繫、提供資料，甚證人己○○見證費亦
  係由江素美給付己○○，己○○亦自承其不認識立遺囑人陳得昌，
  另依公證人提供公證卷宗資料所示，證人陳興圳為己○○丈夫，
  是三位見證人均為親屬關係，立遺囑人陳得昌應不認識三位見
  證人、且亦非主動指定該三位為見證人，立遺囑人陳得昌應非
  出自本意。㈤且觀證人甲○○、己○○就立遺囑當日過程所為之證
  述，二者互相矛盾、大相逕庭，惟證人己○○應與立遺囑人陳得
  昌、被告等較無利害關係，其等證詞應較為可採；反觀證人甲○○為本件公證遺囑之公證人，其所製作之公證遺囑是否合法有
  效與其等利益或立場等相關，故其所述之證詞應不足採信。況
  公證人甲○○公證遺囑曾遭臺灣高等法院以103 年度家上字第5 
  號、臺灣新北地方法院105 年度家簡字第9 號、鈞院103 年度
  家訴字第20號等判決無效。依前開法院判決意旨，公證人甲○○
  所為之公證遺囑曾因法定要件不符，遭法院判決無效，再觀前
  開判決案例，多係因立遺囑人「無」「口述」遺囑意旨，或係
  見證人非立遺囑人指定，且見證人證述未看到立遺囑人口述遺
  囑之過程等，此皆不符公證遺囑法定要件之處，與本件情形相
  似。㈥末以，立遺囑人陳得昌於14年出生，僅受短暫日本教育
  ，無法閱讀及口述中文字，此亦由被告等到庭陳述明確，且陳
  得昌應不知其所有之建物門牌為何，更遑論土地地段號等，是
  以，證人甲○○證稱立遺囑人陳得昌得陳述所有土地之地段，甚
  看著資料分配遺產等，顯屬無稽。㈦綜上，原告與被繼承人陳
  得昌感情甚篤，卻驟然收到系爭遺囑，惟被繼承人實無可能出
  於本意，均將大部分遺產均分由被告乙○○取得，顯違常情，又
  經鈞院調查後亦發現系爭遺囑多有違誤之處、不符法定要件，
  惟若鈞院認系爭遺囑為有效，因系爭遺囑內容俱將陳得昌所遺
  之不動產，除一未辦保存登記建物外，其餘皆分由被告丁○○、
  乙○○所取得，已侵害原告特留分權利，故依民事訴訟法第247 
  條、民法第1148條、第1151條、第1225條、第767 條等規定，
  為⒈先位聲明：⑴確認系爭遺囑無效。⑵被告乙○○應將被繼承人
  陳得昌所遺如附表編號1 至10及編號12所示之土地，以及編號
  13至15所示之建物，於107 年6 月8 日以遺囑繼承為原因所為
  之所有權移轉登記塗銷。⑶被告乙○○、丁○○應將被繼承人陳得
  昌所遺如附表編號11所示之土地，於107 年6 月8 日以遺囑繼
  承為原因所為之所有權轉登記塗銷。⑷訴訟費用由被告等負擔
  。⒉備位聲明：⑴確認原告對被繼承人陳得昌如附表所遺之不動
  產有10分之 1之特留分權利存在。⑵被告乙○○應將被繼承人陳
  得昌所遺如附表編號1 至10及編號12所示之土地，以及編號 1
  3 至15所示之建物，於107 年6 月8日以遺囑繼承為原因所為
  之所有權移轉登記塗銷。⑶被告乙○○、丁○○應將被繼承人陳得
  昌所遺如附表編號11所示之土地，於107 年6 月8 日以遺囑繼
  承為原因所為之所有權移轉登記塗銷。⑷訴訟費用由被告等負
  擔。
二、被告答辯略以：
  ㈠緣93年間政府實施增值稅減半政策，父親即被繼承人陳得昌
  及母親即被告洪綉鳳應原告之要求提前過戶房產，原告取得被
  告洪綉鳳名下市值上億元，月租金可達新臺幣（下同）2、30萬
  元之店鋪，並口頭應允每月給付被告洪綉鳳孝親費5萬元，惟自
  102 年12月起即無故停止給付，經多次催討，原告亦置之不理
  ，父母雖氣憤亦無可奈何。被告乙○○因經濟因素以及對原告、
  親人之信任，並未在同時過戶所分配之房產，被繼承人陳得昌
  為求謹慎及保障伊日後得順利繼承，遂於103 年2 月27日主動
  通知伊及被告丁○○一同前往民間公證人甲○○事務所立下遺囑，
  並命伊任遺囑執行人，事後為兄弟和睦並未告知原告，然其餘
  家人皆知曉上述經過及被繼承人陳得昌立遺囑之原委。㈡原告
  稱被繼承人陳得昌於立系爭遺囑時身體狀況不佳應無能力辦理
  遺產相關事宜，惟自公證人出示之光碟中，可見被繼承人神采
  奕奕，亦證其身體健康、談吐自然，足見原告所言不實。又原
  告主張被繼承人未親自自述遺囑內容應為無效，惟被繼承人前
  因原告多次要求分家，無奈先在92年以口頭協議分配，而系爭
  遺囑上分配由被告乙○○取得之部分，當時繼承人等含原告對該
  協議並無異議，並有財力者可先就自己所分配之房產各自過戶
  。當時原告已優先取得被告洪綉鳳名下價值不菲之店面，若非
  如此，被繼承人就遺囑之分配，其餘無獲得遺產之繼承人即被
  告洪綉鳳、丁○○及戊○○為何無異議？而被繼承人之所以立公證
  遺囑，係將口頭承諾化為文字以保證受分配而未過戶者之權利
  。其識字不多，要其親述內容豈非強人所難且剝奪其立遺囑之
  自由？故被繼承人請代書按其意志擬稿，並由公證人以其熟悉
  之臺語宣讀，被繼承人知其內容無誤始為應允。詎料，原告因
  認被繼承人分配不公，仗其已過戶之優勢，以被繼承人未親自
  宣讀內容而指系爭遺囑為無效，實為見樹不見林，實屬不合理
  、不公平，亦有違被繼承人之本意等語。㈢綜上，原告之主張
  無理由，爰聲明：⒈駁回原告之訴。⒉訴訟費用由原告負擔。
三、得心證之理由：
  ㈠原告主張被繼承人陳得昌於106 年1 月29日過世，與被告洪綉
  鳳生前育有子女4 人，即原告丙○○及被告丁○○、乙○○、戊○○，
  兩造為被繼承人之全體法定繼承人等情，業據其提出繼承系統
  表、戶籍謄本為證（見本院卷第19、24-26頁，家調字卷第22-
  24 頁），並為兩造所不爭執，堪信為真正。㈡按確認法律關係
  之訴，非原告有即受確認判決之法律上利益者，不得提起之，
  確認證書真偽或為法律關係之基礎事實存否之訴，亦同；前項
  確認法律關係基礎事實存否之訴，以原告不能提起他訴訟者為
  限，民事訴訟法第247 條定有明文。所謂即受確認判決之法律
  上利益，係指法律關係之存否不明確，原告主觀上認其在法律
  上之地位有不安之狀態存在，且此種不安之狀態，能以確認判
  決將之除去者而言，若縱經法院判決確認，亦不能除去其不安
  之狀態者，即難認有受確認判決之法律上利益（最高法院52年
  臺上字第1240號判例意旨參照）。原告主張兩造之被繼承人陳
  得昌於103 年2 月27日所立之公證遺囑，因未經立遺囑人口授
  遺囑，且見證人亦無實質見證，甚見證人並非陳得昌指定，不
  符合公證遺囑之要件，係無效之遺囑，然為被告等所否認，則
  系爭遺囑有效與否，涉及原告是否有權利被侵害之問題，原告
  私法上之地位確有受侵害之危險，此不安之狀態得以確認判決
  除去之，是以原告提起確認系爭遺囑無效之訴，有即受確認判
  決之法律上利益，合先敘明。㈢系爭遺囑應為無效。⒈按「法律
  行為，不依法定方式者，無效。但法律另有規定者，不在此限
  。」、「遺囑應依左列方式之一為之：一、自書遺囑。二、公
  證遺囑。三、密封遺囑。四、代筆遺囑。五、口授遺囑。」、
  「公證遺囑，應指定二人以上之見證人，在公證人前口述遺囑
  意旨，由公證人筆記、宣讀、講解，經遺囑人認可後，記明年
  、月、日，由公證人、見證人及遺囑人同行簽名，遺囑人不能
  簽名者，由公證人將其事由記明，使按指印代之。」，民法第
  73條、第1189條、第1191條第1項定有明文。按按民法第1191
  條第1項前段明文規定，公證遺囑，應指定二人以上之見證人
  ，乃在確保公證人製作之公證遺囑內容，係出於遺囑人之真意
  ，本其口述意旨而作成，蓋遺囑生效時（遺囑人死亡），已無
  法向遺囑人本人求證，須賴見證人為證明。準此，公證遺囑關
  於二人以上見證人之指定，自應由立遺囑人為之，且不以在場
  見聞遺囑人在公證人前口述遺囑意旨，由公證人作成公證遺囑
  書面之形式過程為已足，尤應見聞確認公證遺囑內容係出自遺
  囑人之真意，與其口述遺囑意旨相符之情，始符「見證」之法
  意（最高法院105年度臺上字第2082號判決意旨參照）。⒉經查
  ，依證人己○○到庭證稱：伊擔任公證遺囑見證人前並不認識陳
  得昌，是伊母親也就是代書江素美請伊去擔任見證人，當天到
  現場有打招呼，代書有跟當事人說這是見證人，當事人反應是
  說知道，公證人先出來一下，代書就給公證人要擬的東西，公
  證人就進去辦公室寫，公證人寫的時候，見證人沒有在場，陳
  得昌也沒有進去公證人的辦公室觀看公證人書寫遺囑，公證人
  寫完之後再唸給當事人聽，有問當事人要不要這樣立，當事人
  就說是，整個過程都是公證人講，陳得昌回答，他們唸完之後
  才叫伊等簽名，當時沒有公證人擬草稿這件事情，代書先寫好
  草稿，內容是陳得昌說的，伊不知道陳得昌在哪裡說的，伊是
  當天才去，伊見證的費用是代書給伊的等語（見本院卷第102-
  107 頁），依其所述，其係由代書即母親江素美請其擔任見證
  人，陳得昌僅是當日經告知並回稱知道其為見證人，且該遺囑
  內容係由代書事先擬定，當日陳得昌並未在公證人、見證人前
  口述遺囑意旨。⒊至證人甲○○雖到庭證稱：陳得昌公證遺囑是
  伊辦的，是江素美跟伊接洽這件事情，簡單告訴伊陳得昌要如
  何分配，並提供一些資料給伊參考，事後與當事人約如公證遺
  囑所載日期到事務所，當事人跟伊說如何分配，陳得昌說通河
  東街的房子要給誰，再來有些土地要給乙○○，他好像只有針對
  一筆土地要給乙○○和丁○○，其餘要給乙○○，就如公證書所載，
  該過程三位見證人應該都在場，事後就製作公證書；等語（見
  本院卷第93-94、96頁）；然其另證稱：一般而言當事人進來
  要先確認人別，之後開始詢問立遺囑的想法，再依當事人的陳
  述寫下來，一般見證人會在場，本件陳得昌所述內容是否以問
  答方式或是陳得昌本人主動陳述，細節伊已經忘記了，但他一
  定有跟伊說這些事情等語（見本院卷第95- 96、99頁）；再證
  稱：這件筆記時是在伊辦公室，不是光碟所示的會議室，見證
  人通常不會隨伊進入伊辦公室看伊筆記，這件有沒有進入伊辦
  公室伊沒有印象等語（見本院卷第99頁）；又證稱：本件陳得
  昌在會議室口述，伊稍微筆記一下，當時見證人都在場，結束
  後，伊就回辦公室謄寫成完整版，陳得昌沒有和伊一起進去，
  伊謄寫完之後再回到會議室進行其他程序等語（見本院卷第10
  1 頁），就遺囑內容為陳得昌主動告以遺產如何分配，抑或其
  以問答方式由陳得昌回答；其是否當場筆記、當場稍微筆記陳
  得昌所述內容，抑或嗣後獨自到辦公室筆記；過程中見證人是
  否均在場等情，所述前後不一，所言是否屬實，已值懷疑。參
  以證人甲○○證述製作本件公證遺囑之過程，與證人己○○即本件
  公證遺囑見證人證稱：當時沒有公證人擬草稿這件事情，代書
  先寫好草稿，交給公證人，公證人就進去辦公室寫，寫完之後
  再念給當事人聽，問當事人要不要這樣立，當事人就說是，他
  們唸完之後才叫伊等簽名等語（詳如前述）並不相符，而證人
  甲○○又證稱：伊案件太多，對伊來說記得每個個案不太可能等
  語（見本院卷第95頁），故證人己○○所述應較為可採，證人甲○○之證詞，無從採憑。⒋綜上，系爭遺囑內容係江素美代書事
  前撰擬草稿並於當日交給公證人謄寫，製作當日陳得昌並未在
  公證人及見證人前口述遺囑意旨，並由公證人筆記，且見證人
  亦非陳得昌指定，揆諸前開說明，系爭遺囑製作方式與公證遺
  囑法定方式不符，依民法第73 條前段規定，系爭遺囑即屬無
  效。
四、綜上所述，系爭遺囑並非被繼承人陳得昌於見證人前口述系
    爭遺囑意旨，再由公證人依陳得昌口述筆記，而與民法第11
    91條所定公證遺囑之要件未合，自屬無效。是以，原告訴請
    確認系爭遺囑無效，為有理由，應予准許。
五、本件事證已臻明確，兩造其餘攻擊防禦方法及未經援用之證
    據，核與判決結果不生影響，爰不一一贅述論列，附此敘明
    。
六、據上論結，本件原告之訴為有理由，依家事事件法第51條、
    第78條，判決如主文。
中　　華　　民　　國　 107　　年　　9 　　月　　28　　日
                  家事法庭法  官  林宜靜
以上正本證明與原本無異。
如對本判決上訴，須於判決送達後20日內向本院提出上訴狀。如
委任律師提起上訴者，應一併繳納上訴審裁判費。
中　　華　　民　　國　 107　　年　　9 　　月　　28　　日
                          書記官  林蔚菁

附表：被繼承人陳得昌之遺產

編號    　　種類名稱 面積（平方公尺  權利範圍  1 臺北市○○區○○段○○段000 地號土地    40  101/600  2 臺北市○○區○○段○○段00000 地號土地    145   3/5  3 臺北市○○區○○段○○段000000 地號土地    23   101/600  4 臺北市○○區○○段○○段00000地號土地    6   101/600  5 臺北市○○區○○段○○段000 地號土地    207   101/600  6 臺北市○○區○○段○○段000 地號土地    79   101/600  7 臺北市○○區○○段○○段000 地號土地    106   101/600  8 臺北市○○區○○段○○段00000 地號土地    10   101/600  9 臺北市○○區○○段○○段000 地號土地    57   101/600  10 臺北市○○區○○段○○段000 地號土地    54   101/600  11 臺北市○○區○○段○○段000 地號土地    361   101/600  12 臺北市○○區○○段○○段000 地號土地    54   101/600  13 臺北市○○區○○段○○段00000○號建物（門牌號碼：臺北市○○區○○○街0段000巷00號）   97.20    1/1  14 臺北市○○區○○段○○段00000○號建物門牌號碼：臺北市○○區○○○街0段000巷00號2樓）   97.20    1/1  15 臺北市○○區○○段○○段00000○號建物（門牌號碼：臺北市○○區○○○街0段000巷00號5樓）   97.20    1/1